臺灣臺中地方法院民事判決　　　　　　　94年度簡上字第92號
上訴人即被上訴人　乙○○（即何楠湖）
訴訟代理人　　　　張柏山　律師
複代理人　　　　　羅淑菁　律師
上訴人即被上訴人　甲○○
訴訟代理人　　　　蔡定生　律師
上當事人間請求拆屋還地事件，上訴人對於中華民國94年1月10
日本院臺中簡易庭93年中簡字第1990號第一審判決提起上訴，本
院於民國94年12月2日言詞辯論終結，判決如下：
    主      文
原判決關於駁回後開第二項之訴，及該部分假執行聲請，並訴訟
費用之裁判均廢棄。
上廢棄部分甲○○應將坐落台中市○○區○○段第五０八地號土
地如原判決附圖所示Ｃ部分，面積十七平方公尺之建物拆除。
乙○○其餘上訴駁回。
甲○○之上訴駁回。
第一審、第二審訴訟費用由甲○○負擔肆分之參，餘由乙○○負
擔。
    事實及理由
壹、兩造之聲明：
  一、上訴人即被上訴人乙○○（下稱乙○○）部分：(一)原判決
      不利於乙○○部分廢棄。(二)上廢棄部分，對造上訴人即被
      上訴人甲○○（下稱甲○○）應將台中市○○區○○段第
      508地號土地（下稱系爭土地）上，如原判決附圖所示Ｃ
      部分，面積17平方公尺之建物拆除，並將該部分土地返還
      乙○○。(三)甲○○之上訴駁回。(四)第一審、第二審訴訟費
      用均由甲○○負擔。
  二、甲○○部分：(一)原判決不利於甲○○部分廢棄。(二)右廢棄
      部分，乙○○於第一審之訴及假執行部分均駁回。(三)乙○○之上訴駁回。(四)第一審、第二審訴訟費用均由乙○○負
      擔。
貳、乙○○起訴主張：其與甲○○、訴外人何肇欽等三兄弟共有
    系爭土地，三人於民國（下同）83年6月17日就該土地簽訂
    「共有耕地分管契約書」，契約書第1條約定：「參方合意
    依附圖所劃分界線，各自分管使用收益，所持分部分並得興
    建地上物」；第3條約定：「本約定訂定後，雙方依約分管
    使用收益，不得逾越所應分管範圍而侵害他方」，惟甲○○
    竟違反分管契約書之約定，於92年7、8月間，在原判決附圖
    所示Ｃ、Ｅ部分建造一層及二層之鐵皮建物。其中Ｃ部分，
    乃甲○○以通報拆除違建之事相要脅，使乙○○於92年6月
    23 日簽訂協議書，內容記載：「：：：（系爭土地）共有
    耕地分管契約書中Ａ部分以乙○○先生現有建築物界址加壹
    米（環中路旁）以南壹拾壹米無條件提供兄長何南忻（按係
    甲○○之誤）使用」，簽協議書時之真意，原僅止於同意土
    地提供甲○○通過，且係遭脅迫而為之意思表示，如認該協
    議之內容為提供土地供甲○○建築建物使用，即屬因錯誤所
    為之意思表示。就該協議書，乙○○已於92年6月24日以手
    機簡訊向協議書之見證人丙○○提出異議、甲○○興建建物
    時反覆以口頭異議、聲請調解、於93年5月25日以存證信函
    催告甲○○拆屋還地，並在93年7月19日收受答辯狀後始得
    知甲○○認為協議書包括建築建物使用，並以93年9月2日之
    準備書狀撤銷該受脅迫或有錯誤之意思表示，以上種種作為
    ，均應認乙○○已撤銷協議書之意思表示；此外，上開協議
    所稱「無條件提供兄長甲○○使用」應係成立使用借貸契約
    ，且未定使用之期限，乙○○亦得隨時請求返還。爰本於兩
    造於83年6月17日所訂立之「共有耕地分管契約」書之約定
    、借用物返還請求權、占有物返還請求權，請求判決將原判
    決附圖Ｃ部分之建物拆除並將土地返還；另基於共有耕地分
    管契約之約定、占有物返還請求權，請求判決將原判決附圖
    Ｅ部分之建物拆除，並將土地返還。
參、甲○○則以：兩造92年6月23日所簽訂之協議書，乙○○同
    意無條件提供其「現有建築物界址加壹米（環中路旁）以南
    壹拾壹米」之範圍供甲○○使用，原判決附圖所示Ｃ部分之
    建物面寬僅10米70公分，未逾越乙○○同意使用之範圍，乙○○不得請求拆除；至於原判決附圖所示Ｅ部分，本件系爭
    土地於地政事務所登記之面積為0.00556公頃，台中市中興
    地政事務所複丈時不應將面積變為0.00488公頃。其所使用
    如原判決附圖Ｅ、Ｆ部分之面積合計僅174平方公尺，未逾
    分管約定之185平方公尺；又縱使Ｅ部分稍有越界，此應為
    越界建築，其在Ｅ部分土地建築房屋時，乙○○每日均在工
    地探視，自不得請求拆除，又Ｅ部分土地僅有約3坪多，乙○○請求拆除，顯屬權利濫用等語，資為抗辯（乙○○起訴
    請求甲○○應將原判決附圖所示Ｃ、Ｅ部分之建物拆除，並
    將土地返還予乙○○，原審判決甲○○應將Ｅ部分之建物拆
    除並返還土地，而駁回乙○○其餘之請求，乙○○、甲○○
    各就敗訴部分上訴）。
肆、經查：
  一、以下之事實為兩造所不爭，本院採為判決之基礎：
    (一)台中市○○區○○段第508地號土地原為乙○○、甲○○
      與訴外人何肇欽（何肇欽部分業已出賣於廖承豐）所共有
      ，83年6月17日乙○○、甲○○與何肇欽就該土地簽訂「
      共有耕地分管契約書」，其內容如原審卷第10頁以下。
    (二)乙○○、甲○○於92年6月23日就前開分管之共有耕地另
      行簽訂協議書，其內容如原審卷第29頁所示。
    (三)甲○○於92年7、8月間，在原判決附圖所示Ｃ、Ｅ部分，
      建造一層及二層之鐵皮建物，其所在之位置及使用之情形
      ，詳如原審卷第12頁之照片、原審卷第35頁至第37頁之勘
      驗筆錄及測量成果圖所示。其中Ｃ部分之面寬為10.7公尺
      ，面臨環中路。
    (四)乙○○曾於93年3月間向臺中市西屯區調解委員會聲請調
      解，經調解之結果為調解不成立。另乙○○於93年5月25
      日以存證信函請甲○○返還分管之土地，其存證信函之內
      容及調解不成立證明書，詳如原審卷第13頁、第14頁所示
      。
    (五)乙○○於本件審理中，以準備書狀在93年9月2日對甲○○
      為撤銷92年6月23日所為之意思表示。
    (六)乙○○於本件審理中，主張兩造於92年6月23日所簽訂之
      協議書為使用借貸關係，而以93年9月17日之準備書狀為
      終止契約之意思表示，該終止契約之意思表示，於93年9
      月22日到達甲○○。
  二、關於原判決附圖所示Ｅ部分：
　　(一)本件兩造與何肇欽於83年6月17日簽訂「共有耕地分管契約
      書」，及甲○○於92年7、8月間，在原判決附圖所示Ｅ部
      分，建造二層之鐵皮建物為兩造所不爭，有爭執者，甲○○所建造之該建物，是否逾越分管契約書所定之範圍而占
      用乙○○所分管之部分、本件Ｅ部分之建物是否應適用民
      法第796條前段不得請求移去或變更之規定，及乙○○請
      求拆除該部分之建築是否為權利之濫用。
    (二)按系爭土地於地政機關所登記面積雖為0.00556公頃（原
      審卷第9頁），惟經實際測量之結果，其面積僅為0.00488
      公頃，此業經台中市中興地政事務所測量員於原審法院履
      勘測量現場時陳明，並有測量成果圖在卷可證（原審卷第
      35頁、第39頁）；而前開「共有耕地分管契約書」除約定
      各共有人所分管部分土地之位置外，並載明係將土地之面
      積分為三等份，而由兩造及何肇欽各分管三分之一之面積
      （原審卷第10頁、第11頁），此並為兩造所不爭，即使系
      爭土地經實測之結果面積少於登記之面積，依「共有耕地
      分管契約書」之約定，兩造與何肇欽所分管之土地，亦應
      比例減少其面積。甲○○主張所占用之部分連同Ｅ部分之
      面積174平方公尺，未逾分管契約依登記面積為計算基礎
      所定之185平方公尺，並進而主張Ｅ部分之建物未占用乙○○所分管之土地云云，係屬對於分管契約之誤解。至於
      台中市中興地政事務所複丈之結果與登記之面積不符，僅
      生登記之內容是否應予更正之問題，對於甲○○所使用之
      Ｅ部分建物越界不生影響，甲○○主張依民法第758條之
      規定，應係台中市政府侵奪乙○○之土地云云，顯悖於事
      理，亦非可採。
    (三)土地所有人建築房屋逾越疆界者，鄰地所有人如知其越界
      而不即提出異議，不得請求移去或變更其建築物，民法第
      796條前段定有明文，上開越界建築不得請求移去或變更
      建築物之規定，以鄰地所有人知其越界而不即提出異議為
      要件，甲○○雖主張於該建物施工時，乙○○每日均在工
      地探視，惟即使乙○○至工地探視一節為真，亦無法推認
      乙○○於建築當時，已知甲○○Ｅ部分之建物已逾越疆界
      之事實，甲○○主張乙○○不得拆除該部分建物，並非可
      採。
    (四)權利之行使，是否以損害他人為主要目的，應就權利人因
      權利行使所能取得之利益，與他人及國家社會因其權利行
      使所受之損失，比較衡量以定之。倘其權利之行使，自己
      所得利益極少而他人及國家社會所受之損失甚大者，非不
      得視為以損害他人為主要目的，本件Ｅ部分土地雖僅為11
      平方公尺，惟緊臨環中路，依其使用之價值非低；而甲○○於Ｅ部分所搭蓋之建物為二層臨時鐵皮建物，兩相權衡
      ，乙○○請求予以拆除，亦無法認係以損害他人之權利為
      主要目的，甲○○主張乙○○請求拆除係屬權利濫用一節
      ，亦非可採。按兩造「共有耕地分管契約書」第3條約定
      ：「本約定訂定後，雙方依約分管使用收益，不得逾越所
      應分管範圍而侵害他方」，甲○○逾越其所分管部分之土
      地而占用乙○○所分管部分之Ｅ部分土地，則乙○○依前
      開共有耕地分管契約書之約定，請求甲○○將該部分之建
      物拆除，並將該部分土地返還，於法有據，應予准許。
  三、關於原判決附圖所示Ｃ部分：
    (一)原判決附圖所示Ｃ部分建物面寬（環中路）為10米70公分
      ，此業經原審法院會同台中市中興地政事務所測量員勘驗
      測量明確，製有勘驗筆錄足證（原審卷第36頁）。而兩造
      92年6月23日協議書，約定「……共有耕地分管契約書中
      Ａ部分以何正輝（按乙○○之誤）現有建築物界址加壹米
      （環中路旁）以南壹拾壹米無條件提供兄長甲○○先生使
      用」。甲○○主張原判決附圖所示Ｃ部分建物並未逾越乙○○所同意使用之11米寬度一節，並為兩造所不爭，應堪
      甚認為真實。
    (二)乙○○雖主張因遭甲○○之脅迫，或因錯誤而簽訂92年6
      月23日之協議書，乙○○是否遭脅迫或意思表示有錯誤暫
      置不論；因錯誤或遭脅迫而為之意思表示僅屬得撤銷，於
      撤銷前並非當然無效，且因錯誤而生之撤銷權，自意思表
      示後，經過一年而消滅（民法第90條），因意思表示遭脅
      迫之撤銷，應於脅迫終止後，一年內為之，但自意思表示
      後，經過十年，不得撤銷（民法第93條）。本件協議書係
      於92年6月23日簽訂協議書，乙○○92年6月24日「以手機
      簡訊向見證人丙○○提出異議」，既無法認係撤銷權之行
      使，亦非對意思表示之相對人即甲○○為之；另乙○○於
      93年3月5日向台中市西屯區調解委員會聲請調解不成立，
      及於93年5月25日以存證信函催告甲○○拆屋還地，然而
      亦未為行使撤銷權之意思表示，至於乙○○主張於甲○○
      興建建物時反覆以口頭異議，亦未能證明已為行使撤銷權
      之意思表示；93年9月2日乙○○以準備書狀表示撤銷，惟
      已逾前開法律所規定之一年除斥期間，均不生撤銷之法律
      效果，該92年6月23日之協議書既未經合法撤銷，兩造間
      自應受協議書約定之拘束。
    (三)92年6月23日之協議書所定：「無條件提供兄長甲○○先
      生使用」等語，是否包含建築建物使用？抑或僅限於供通
      過使用﹖查該協議書文字僅就土地之位置、「無條件提供
      使用」等內容為記載，所謂「無條件提供使用」，其意義
      應為無對價使用之意，該協議書就使用之方式並無明文。
      證人即協議書之見證人丙○○於原審證稱：「（協議當時
      所約定Ｃ部分之用途為）搭倉庫使用」等語（原審卷第79
      頁），雖證稱兩造協議當時所謂「無條件提供兄長甲○○
      先生使用」，其目的在於建築建物使用；惟該協議書係由
      證人即代書丁○○依證人呂松南口述協商之內容代筆，此
      已據證人丁○○證稱：「92年6月23日當天甲○○、與其
      太太、乙○○、呂松南四人到我代書事務所，（說）有事
      情要我辦，他們四人在外面協商完後，四人同時進來後，
      我按照著呂松南口述一一記載，他們進進出出講了好幾次
      ，我只是代筆書寫而已」等語（本院卷第62頁），如協議
      當時已約明係供建築使用而無異議，則證人呂松南於口述
      當時，當無不囑丁○○代書將此一重大之約定明文記入協
      議書面之理，反觀協議書之內容僅為「無條件供使用」云
      云等字義模糊之記載，證人呂松南上開所證是否可信，實
      可置疑；再者，兩造與何肇欽83年6月17日所定之「共有
      耕地分管契約書」就系爭土地分成三筆各自管領，其中甲○○、何肇欽所管領之部分，地形坵塊較為方整，於使用
      上較為便利，如原判決附圖所示Ｃ部分再由乙○○交與甲○○建築使用，則乙○○原已狹長之分管土地，勢必從中
      再截取一段，使地形成北中南三段，乙○○自行保有互不
      相連、又各自獨立之南北兩段；且以現今建築之技術，建
      築不易頹敗之建物並非困難之事，如乙○○同意無條件供
      甲○○建築使用，實無異於放棄83年6月17日「共有耕地
      分管契約書」分管之利益，於事理上殊難想像；況且兩造
      與何肇欽約定分管之土地除系爭土地之外，尚包括毗鄰之
      西屯區第513地號國有地、水利地，並將該國有地、水利
      地分成北、中、南三等分由兩造及何肇欽管理使用，甲○○所管領之部分洽亦在中段，處於原判決附圖所示Ｃ部分
      之後方（見原審卷第16頁共有耕地分管契約書第7條第1款
      、第3款），甲○○管領使用所分管之國有水利地，亦確
      有通行Ｃ部分土地之必要，綜合前述，應以乙○○所主張
      締結契約當時，係約定Ｃ部分土地供通行使用為可信。
    (四)Ｃ部分之土地既係約定供通行使用，甲○○即無在該土地
      上建築建物占用該部分土地之權利；兩造「共有耕地分管
      契約書」第3條約定：「本約定訂定後，雙方依約分管使
      用收益，不得逾越所應分管範圍而侵害他方」，從而乙○○依前開共有耕地分管契約書之約定，請求甲○○將該部
      分之建物拆除，於法有據，應予准許。又「借用人應於契
      約所定期限屆滿時，返還借用物；未定期限者，應於依借
      貸之目的使用完畢時返還之。但經過相當時期，可推定借
      用人已使用完畢者，貸與人亦得為返還之請求」、「借貸
      未定期限，亦不能依借貸之目的而定其期限者，貸與人得
      隨時請求返還借用物」，民法第470條第1項、第2項定有
      明文，兩造之協議書約定為：「……（系爭土地）共有耕
      地分管契約書中Ａ部分以乙○○先生現有建築物界址加壹
      米（環中路旁）以南壹拾壹米無條件提供兄長何南忻先生
      使用」，依其約定之內容，應屬兩造就系爭土地原判決附
      圖所示Ｃ部分成立使用借貸契約，雖上開協議之內容就使
      用借貸之期限未為約定，惟乙○○既係提供土地供甲○○
      通行使用，即非不能依借貸之目的而定其期限，乙○○自
      不得依民法第470條第2項之規定，隨時請求返還借用物；
      又按甲○○所分管之國有第513號土地仍屬存在，即仍有
      繼續使用原判決附圖所示Ｃ部分之土地通行之必要，故依
      兩造協議書之約定，甲○○於依借貸之目的使用完畢之前
      ，仍不負返還之義務，從而乙○○本於使用借貸契約，請
      求甲○○將Ｃ部分之土地返還，即無理由。
  四、綜上所述，乙○○依兩造共有耕地分管契約書之約定，請
      求甲○○將原判決附圖所示Ｃ部分之建物拆除，並將原判
      決附圖所示Ｅ部分之建物拆除，將該部分土地返還予乙○○，為有理由，應予准許。逾此所為請求，則為無理由，
      應予駁回。就拆除Ｃ部分之建物部分，原審為乙○○敗訴
      之判決，並駁回其假執行之聲請，尚有未洽，乙○○上訴
      意旨指摘此部分原審判決不當，求予廢棄改判，為有理由
      ，爰由本院廢棄此部分原審判決，改判如主文第一項、第
      二項所示。至於原判決駁回乙○○返還Ｃ部分土地，及其
      假執行之聲請部分；並判命甲○○拆除Ｅ部分建物，將該
      部分土地返還予乙○○，並依職權准為假執行之裁判，理
      由雖有未洽，惟結論並無不合，乙○○、甲○○上訴意旨
      求予廢棄此部分之判決改判，為無理由，應駁回其上訴。
  五、本件事證已臻明確，兩造其餘主張及所提證據對本院上開
      論斷不生影響，爰不一一贅述，附此敘明。
伍、據上論結，本件乙○○之上訴為一部有理由、一部無理由，
    甲○○之上訴為無理由，依民事訴訟法第436條之1第3項、
    第450條、第449第1項、第79條，判決如主文。
中　　華　　民　　國　　94　　年　　12　　月　　16　　日
                  民事第四庭審判長法  官　洪碧雀
                                  法  官　周靜秀
                                  法  官　王  銘
上正本證明與原本無異。
本判決不得上訴。
中　　華　　民　　國　　94　　年　　12　　月　　16　　日
                                  書記官
